【裁判字號】    96,自緝,13
【裁判日期】    970924
【裁判案由】    侵占
【裁判全文】
臺灣板橋地方法院刑事判決              96年度自緝字第13號
自  訴  人  旺旺甲○產物保險股份有限公司
            （原名：甲○產物保險股份有限公司）
代  表  人  何國華
代  理  人  乙○○
            己○○
被      告  丙○○
選任辯護人  楊思勤律師
上列被告因業務侵占案件，經自訴人提起自訴，本院判決如后：
    主  文
丙○○連續意圖為自己不法之所有，而侵占對於業務上所持有之
物，處有期徒刑壹年捌月。
    事  實
一、丙○○自民國80年1 月1 日起至86年4 月8 日止，任職設於
    金門縣金湖鎮○市里○○路5 號之甲○產物保險股份有限公
    司（現已更名為旺旺甲○產物保險股份有限公司，下稱甲○
    公司）金門通訊處主任，專責招攬保險業務，收取保險費，
    並綜理全處業務，為從事業務之人，其於擔任甲○公司金門
    通訊處主任期間，竟基於意圖為自己不法所有之概括犯意，
    連續在金門縣等地，多次向甲○公司之客戶收取保險費後，
    悉數侵占入己，侵占總金額合計為新臺幣（下同）二百零八
    萬九千六百七十九元。嗣因甲○公司發現丙○○上開行為，
    丙○○遂於85年12月間簽立切結書、開立支票，暨提供坐落
    金門縣金湖鎮市760 號土地及其上建物設定抵押權予
    甲○公司，惟事後亦僅向甲○公司償還八十八萬九千六百七
    十九元。
二、案經甲○公司提起自訴。
    理  由
一、訊據被告丙○○固不諱自80年1 月1 日起至86年4 月8 日止
    擔任自訴人公司金門通訊處主任，綜理全處業務，嗣並於甲
    ○公司發現該通訊處未將向客戶所收保險費繳回公司後，遂
    簽立切結書、開立支票，暨提供坐落金門縣金湖鎮市
    760 號土地及其上建物設定抵押權予甲○公司等情，惟堅決
    否認有何業務侵占犯行，辯稱：當時金門通訊處之財務係由
    丁○○負責，外務則由戊○負責，伊於85年間大部分時間均
    在中國大陸，伊自不可能於此期間在金門向客戶收取保險費
    後侵占入己，而金門通訊處向客戶所收之保險費，均係由戊
    ○收取後交由丁○○，係丁○○挪用款項，而戊○以其名義
    所簽發支票交付予自訴人，因遭退票，伊係該通訊處主任，
    為負起民事責任，因而簽立切結書，並交付4 張支票計一百
    七十三萬八千零九十三元，以及提供金門育樂公司所有坐落
    金湖鎮市760 地號土地及地上房屋予自訴人設定抵押
    ，以示負責，伊自無業務侵占之行為云云；惟查：上揭事實
    ，業據自訴代理人己○○、乙○○迭於本院審理時指訴綦詳
    ，並有自訴代理人所提之要保書、應收未收明細表、切結書
    、支票暨退票理由單、抵押權設定契約書、他項權利證明書
    在卷可憑（見自訴狀所提之證據資料，及自訴代理人於本院
    97年3 月3 日準備程序時所提之資料），而被告聲請傳喚之
    證人即被告之子戊○及被告之妹丁○○固於本院審理時均拒
    絕作證（見本院97年7 月29日審判筆錄及97年9 月2 日審判
    筆錄），然卷附之切結書確為被告親自簽予自訴人公司等情
    ，已據被告於本院審理時供承在卷（見本院97年3 月3 日準
    備程序筆錄），觀諸被告所簽立之切結書載明：「本人因代
    收甲○產物保險股份有限公司保險費，截至八十五年十二月
    十二日止共計新台幣貳佰壹拾貳萬捌仟伍佰玖拾壹元整，上
    項欠款已開立支票四只（詳影本）計新台幣壹佰柒拾萬捌
    仟玖佰拾玖元整（尚未兌現），另有新台幣拾捌萬玖仟
    陸佰伍拾貳元整尚未繳付。本人提供金門育樂股份有限公司
    （陳水生所有）位於金湖湖新市段柒陸零地號土地及金湖新
    市○段○○路1-30地下室做為積欠保費新台幣貳佰壹拾貳萬
    捌仟伍佰玖拾壹元整之擔保，特立此切結書」等語（見自訴
    代理人於本院97年3 月3 日準備程序時庭呈之切結書），依
    該切結書之內容，被告已坦承其本人確有將向客戶所收取之
    保險費二百一十二萬餘元，未繳回予甲○公司之情，至被告
    雖自85年1 月間至86年12月間，於每月均有自臺灣出、入境
    之紀錄，此有法務部入出境資訊連結作業表可稽，然依該法
    務部入出境資訊連結作業表所示，被告於該等期間每月仍有
    部分時間於臺灣地區境內停留，且縱認被告所辯其於該等期
    間大部分時間均在中國大陸乙節屬實，惟被告既仍擔任自訴
    人公司金門通訊處主任，綜理全處業務，豈有對該處財務及
    收取保險費之情全然不知之理？矧以被告身為自訴人公司金
    門通訊處主任之智識程度及社會經驗，斷不可能輕率於切結
    書上自承其本人代收自訴人公司保險費，並虧空高達200 餘
    萬元保險費之事。且倘該等款項係丁○○所挪用，丁○○既
    與被告同為自訴人公司之員工，被告理應於自訴人公司發現
    虧空時向自訴人公司反應，以便自訴人公司向丁○○追償，
    被告捨此不為，亦未於切結書支字片語提及丁○○應對該虧
    空款項負責乙事，卻於經本院通緝多年到案後始另提出此節
    置辯，若謂該等款項非被告所侵占，孰能置信？凡此均足徵
    被告於自訴人公司金門通訊處任職主任期間，確有侵占其代
    自訴人公司向金門縣客戶所收取之保險費，至自訴狀所載被
    告侵占保險費之總金額為二百零八萬九千六百七十九元，與
    上述切結書所載金額二百一十二萬八千五百九十一元，略有
    差異，惟自訴人於本院97年9 月2 日審理時所提之刑事補充
    理由狀，已陳明因未收保費明細係最初保單之資料，若客戶
    事後有註銷保單或退保之情形，自然與之後結算之金額有所
    差異等語，則自訴狀所載之金額既係最後結算之結果，且亦
    少於被告於切結書所承認之金額，此對被告較為有利，自訴
    代理人應無匿飾之理，是以被告侵占保險費之總金額應係自
    訴狀所載之總金額二百零八萬九千六百七十九元。綜上，被
    告所辯其於85年間大部分時間均在中國大陸，並未在金門向
    客戶收取保險費，係丁○○挪用保險費款項乙節，顯係圖卸
    刑責之詞，無足採信。是本件事證業臻明確，被告犯行堪予
    認定，應予依法論處。
二、按法律變更之比較適用，比較時應就罪刑有關之共犯、未遂
    犯、想像競合犯、牽連犯、連續犯、結合犯，以及累犯加重
    、自首減輕暨其他法定加減（如身分加減）與加減例等一切
    情形，綜其全部罪刑之結果而為比較；且就比較之結果，須
    為整體之適用，不能割裂分別適用各該有利於行為人之法律
    ，此即法律變更之比較適用所應遵守之「罪刑綜合比較原則
    」及「擇用整體性原則」（參照最高法院24年上字第4634號
    判例、同院27年上字第2615號判例，及最高法院95年第八次
    刑事庭會議決議）。刑法第33條業經修正，刑法第56條亦經
    刪除，於94年2 月2 日經總統公布，並自95年7 月1 日起施
    行。經查：
  (一)刑法第56條連續犯規定經刪除後，基於概括犯意所為之數行
    為，自95年7 月1 日起已不再成立連續犯而得論以一罪，而
    應依具體行為之性質論罪，本件被告業務侵占之犯罪行為均
    發生於修正條文施行之前，被告所為之各次行為，時間、地
    點各均獨立，依修正前刑法第56條之規定，論以連續犯之一
    罪，顯對被告較為有利。
  (二)關於罰金刑，刑法分則編各罪所定罰金刑之貨幣單位原為銀
    元，修正前刑法第33條第5 款規定：「罰金：1 元（銀元）
    以上。」，而依罰金罰鍰提高標準條例規定，就72年6 月26
    日前修正之刑法部分條文罰金數額提高2 至10倍，其後修正
    者則不提高倍數，並依現行法規所定貨幣單位折算新臺幣條
    例規定，以銀元1 元折算新臺幣3 元。修正後刑法第33條第
    5 款規定：「罰金：新臺幣1000元以上，以百元計算之。」
    ，刑法第33條第5 款所定罰金貨幣單位經修正為新臺幣後，
    刑法分則各罪所定罰金刑之貨幣單位亦應配合修正為新臺幣
    ，為使刑法分則編各罪所定罰金之最高數額與刑法修正前趨
    於一致，乃增訂刑法施行法第1 條之1 ：「中華民國94年1
    月7 日刑法修正施行後，刑法分則編所定罰金之貨幣單位為
    新臺幣。94年1 月7 日刑法修正時，刑法分則編未修正之條
    文定有罰金者，自94年1 月7 日刑法修正施行後，就其所定
    數額提高為30倍。但72年6 月26日至94年1 月7 日新增或修
    正之條文，就其所定數額提高為3 倍。」。從而，刑法分則
    編各罪所定罰金刑之最高數額，於上開規定修正後並無不同
    ，惟修正後刑法第33條第5 款所定罰金刑最低數額，較之修
    正前提高，自以修正前刑法第33條第5 款規定有利於被告。
  (三)綜上，本件經綜合觀察全部罪刑比較之結果，依修正後刑法
    第2 條第1 項前段規定，應適用95年7 月1 日修正條文施行
    前刑法第56條之規定。
  (四)另按，修正刑法係自95年7 月1 日起施行，在此之前，刑法
    分別編有關罰金刑之貨幣單位係銀元；且依刑法分則編應處
    罰金者，應適用罰金罰鍰提高標準條例第1 條、第4 條之規
    定，亦即應按各該具體條文制定或修正之先後，定其提高之
    倍數。惟刑法施行法增訂第1 條之1 ，於95年6 月14日經總
    統公布，並自同年7 月1 日起施行，該條規定：「中華民國
    九十四年一月七日刑法修正施行後，刑法分則編所定罰金之
    貨幣單位為新臺幣。九十四年一月七日刑法修正時，刑法分
    則編未修正之條文定有罰金者，自九十四年一月七日刑法修
    正施行後，就其所定數額提高為三十倍。但七十二年六月二
    十六日至九十四年一月七日新增或修正之條文，就其所定數
    額提高為三倍」，亦即自95年7 月1 日起，刑法分則編所定
    罰金之貨幣單位，由原來之銀元改為新臺幣；且94年1 月7
    日刑法修正時，刑法分則編未修正之條文定有罰金者，自95
    年7 月1 日起，有關罰金之數額提高為三十倍。揭櫫刑法施
    行法規範內容，本即包括規範刑法修正條文施行後所產生新
    舊法如何適用之問題，刑法施行法關於準據法有特別規定者
    ，自應優先於刑法總則第2 條規定而為適用，而刑法施行法
    第1 條之1 既增訂於刑法施行法之規範體系內，並非增訂於
    刑法總則編內，再參照刑法施行法第1 條之1 之立法理由，
    即修正條文說明亦謂「考量新修正之刑法施行後，不再適用
    『現行法規所定貨幣單位折算新臺幣條例』，為使罰金數額
    趨於一致，避免衍生新舊法比較適用問題，以緩和實務適用
    法律之衝擊，爰於不變動罰金數額之前提下，規定第二項如
    上」等語，依該條之立法目的，顯係基於解決新舊法比較適
    用所衍生問題而增訂該條規定以茲適用，則依體系解釋及目
    的解釋，刑法施行法第1 條之1 係新修正刑法第2 條之特別
    規定，而應優先適用（同此見解者，另參呂潮澤，「新修正
    刑法適用問題之探討」，收錄於法官協會雜誌第八卷第一期
    ，頁100） ，本件被告所犯刑法第336 條第2 項之業務侵占
    罪，該罪有罰金刑之處罰，則本件逕適用刑法施行法第1 條
    之1 之規定即可，毋庸依新修正刑法第2 條第1 項之規定，
    比較刑法施行法第1 條之1 及罰金罰鍰提高標準條例第1 條
    之規定何者有利於被告。
  (五)關於本件被告論罪科刑之部分，固適用修正條文施行前刑法
    第56條之規定，惟刑法施行法第1 條之1 規定之適用，並非
    係適用刑法第2 條第1 項規定之結果，而未涉及法律變更之
    比較適用，故本件之法律適用並無悖於前揭判例意旨所揭示
    之「罪刑綜合比較原則」及「擇用整體性原則」，併此敘明
    。
三、核被告丙○○所為，係犯刑法第336 條第2 項之業務侵占罪
    。自訴狀原將被告之論罪法條誤載為「刑法第339 條第2 項
    之業務侵占罪」，惟自訴代理人已於本院96年8 月24日準備
    程序時更正論罪法條為刑法第336 條第2 項之罪，應予敘明
    。被告先後多次業務侵占之犯行，時間緊密，所犯構成要件
    復相同，顯係基於概括犯意反覆為之，為連續犯，應依95年
    7 月1 日修正條文施行前刑法第56條規定，以一罪論，並加
    重其刑。爰審酌被告雖於犯後返還部分款項予自訴人，惟其
    所為本件侵占金額高達二百零八萬餘元，數目非微，其侵害
    自訴人財產法益，欠缺尊重他人財產之觀念，且其經本院通
    緝多年後始到案，犯後亦飾詞卸責，並無悔意，行為可訾，
    應予非難，兼衡被告之素行、犯罪動機、目的、手段、智識
    程度等一切情狀，量處如主文所示之刑，以示懲儆。至被告
    之犯罪時間雖在96年4 月24日前，惟本院所宣告之刑已逾有
    期徒刑一年六月，且被告所犯之罪核屬中華民國九十六年罪
    犯減刑條例第3 條第15款所列不予減刑之罪，自不予減刑，
    併此敘明。
據上論斷，應依刑事訴訟法第343 條、第299 條第1 項前段，刑
法第336 條第2 項、第2 條第1 項前段、修正前第56條，刑法施
行法第1 條之1 ，判決如主文。
中    華    民    國    97    年    9     月    24    日
                  刑事第十庭  審判長法  官  林海祥
                                    法  官  楊博欽
                                    法  官  許炎灶
上列正本證明與原本無異。
如不服本判決，應於判決送達後10日內敘明上訴理由，向本院提
出上訴狀（應附繕本），上訴於臺灣高等法院。
                                    書記官  陳金鳳
中    華    民    國    97    年    9     月    25    日
附錄本案論罪科刑法條全文：
中華民國刑法第336條
（公務公益侵占罪、業務侵占罪）
對於公務上或因公益所持有之物，犯前條第 1 項之罪者，處 1
年以上 7 年以下有期徒刑，得併科 5 千元以下罰金。
對於業務上所持有之物，犯前條第 1 項之罪者，處 6 月以上
5 年以下有期徒刑，得併科 3 千元以下罰金。
前二項之未遂犯罰之。


司法院資訊處製作；財團法人民間司法改革基金會備份。
